【裁判字號】    96,家訴,31
【裁判日期】    970306
【裁判案由】    給付代墊扶養費用
【裁判全文】
臺灣臺北地方法院民事判決              96年度家訴字第31號
    原      告  戊○○
    訴訟代理人  張宸瑜律師
    複代理人    鄒孟昇律師
    被      告  己○○
                張丙○○
                丁○○
    上  一  人
    訴訟代理人  乙○○
    共      同
    訴訟代理人  王建智律師
    被      告  癸○○
上列當事人間請求給付代墊扶養費事件，本院於民國97年2月18
日言詞辯論終結，判決如下：
    主  文
原告之訴及假執行之聲請均駁回。
訴訟費用由原告負擔。
    事實及理由
一、程序方面：
    按訴狀送達後，原告不得將原訴變更或追加他訴。但有下列
    各款情形之一者，不在此限：一、被告同意者。二、請求之
    基礎事實同一者。三、擴張或減縮應受判決事項之聲明者。
    四、因情事變更而以他項聲明代最初之聲明者。五、該訴訟
    標的對於數人必須合一確定時，追加其原非當事人之人為當
    事人者。六、訴訟進行中，於某法律關係之成立與否有爭執
    ，而其裁判應以該法律關係為據，並求對於被告確定其法律
    關係之判決者。七、不甚礙被告之防禦及訴訟之終結者。被
    告於訴之變更或追加無異議，而為本案之言詞辯論者，視為
    同意變更或追加，民事訴訟法第255 條定有明文。查本件原
    告起訴係請求被告己○○、丁○○、張丙○○應各給付原告
    新台幣（下同）125 萬9263元正及自起訴狀繕本送達翌日起
    至清償日止，按年利率百分之5 計算之利息。原告復於本院
    審理中主張被告癸○○為訴外人辛○○與前夫所生之親生子
    女，亦應負擔扶養辛○○之責任，追加癸○○為被告，並變
    更訴之聲明為「一、被告己○○、丁○○、張丙○○應各給
    付原告新台幣（下同）111 萬4886元正及自起訴狀繕本送達
    翌日起至清償日止，按年利率百分之5 計算之利息。二、被
    告癸○○應給付原告新台幣65萬4012元及自96年10月16日起
    至清償日止，按年利率百分之5 計算之利息。」，請求基礎
    事實同一，其餘被告於民國96年10月15日審理時表示無意見
    等語，本院認原告追加之原因事實，與起訴主張之部分事實
    ，均源於辛○○之扶養費用，故兩者在社會事實上有共通性
    及關聯性，就原請求所主張之事實及證據資料，於追加之請
    求，亦得加以利用，而無害於被告程序權之保障，且被告對
    此亦無異議而為本案之言詞辯論，按諸上揭規定及說明，自
    應准許原告為訴之追加。
二、原告主張：
（一）訴外人庚○及辛○○分別係原告戊○○、被告己○○、丁○○、張丙○○、訴外人詹秀英、詹素香之父母；辛○○
      為癸○○之母親。而庚○已於88年1月13日死亡，辛○○
      亦於96年2月17日因罹淋巴腺癌而死亡。
（二）庚○、辛○○生前係長期與原告同住，且皆設籍於臺北市
      文山區○○街14巷2號（即原告之住所），以原告的家為
      家，並由原告及其配偶照顧生活起居。被告己○○及丁○○分別於68及74年間自前揭原告住所獨立遷出，張丙○○
      及詹素香亦分別因結婚而離家，被告己○○、張丙○○、
      丁○○等人自離家後即未曾再定時給付予父母任何之扶養
      費用，亦未負擔照養父母之義務。而癸○○係自始未曾扶
      養過辛○○。
（三）庚○於83年生病前，除原告家中，未曾留宿於任一子女家
      中。而庚○於83年8月起即罹患攝護腺增生之疾病，出院
      後即不良於行，行走需仰賴輔助器，且發生尿失禁之狀況
      ，因而需專人照顧，出院後，被告己○○、丁○○曾與原
      告戊○○協議由3人輪流照顧各2週，惟於輪流各照顧2次
      後（即每人各4週），被告己○○即表示不願再照顧，庚○即回到原告家中居住，即未再輪流居住被告己○○、丁○○家中。
（四）又原告係請求自80年11月起代墊之扶養費，斯時庚○已高
      齡78歲，辛○○亦已71歲，其時該2人均無工作能力，而
      庚○無銀行帳戶，無任何存款。而辛○○於95年12月間包
      含原定存金額有百餘萬，此為辛○○於60年間至70年間幫
      傭所累積之本利息，在60至80年間金融機構之存款利率甚
      高（年利率多達10％以上），複利加上老年年金所累積，
      由此益證庚○、辛○○之日常生活所需用品及飲食等皆由
      與其等同住之原告支應，辛○○方能累積如此存款。
（五）原被告之父母庚○及辛○○理應由渠等子女共同平均分擔
      扶養費用（除已出養及死亡者外），被告等人迄今均未負
      擔扶養費用，悉由原告負擔，故自80年11月起至本件起訴
      時止，原告為被告無因管理而代其支出對父母庚○及辛○○之扶養費用，被告自應依民法第176 條返還。退萬步言
      ，縱認原告所支出之扶養費用不成立無因管理，被告等迄
      今仍受有免於支付扶養費用之利益，自應依民法第179 條
      返還於原告。
（六）聲明：1.被告己○○、丁○○、張丙○○應各給付原告
      1,11 4,886元及自起訴狀繕本送達翌日起至清償日止，按
      年利率百分之5計算之利息。2.被告癸○○應給付原告
      654,012 元及自96年10月16日起至清償日止，按年利率百
      分之5計算之利息。3.原告願供財團法人法律扶助基金會
      台北分會出具之保證書為擔保，請准宣告假執行。
三、被告己○○、丁○○、張丙○○則以：庚○及辛○○並無自
    68年、80年12月份起受原告1 人獨自扶養之事實，其二人均
    有自己經濟能力，於往生前均因本身之營生、投資、積蓄而
    有足夠能力維持生活，辛○○與原告所合購之福興街房地，
    出售後有150 萬元存放於原告處，用以支應父、母親之生活
    費用。原告配偶並無於庚○83年8 月份出院後在家專職看護
    庚○之事實，且原告自68年、80年迄今並未對被告為任何通
    知或無因管理之報告，原告與被告數十年間亦時有往來，知
    悉他方住居所，無不能通知事實，亦無急迫情事，與無因管
    理要件不合；又被告未曾自原告受領任何扶養費之利益，致
    使原告受有損害，與不當得利規定不合等語，資為抗辯。並
    聲明：原告之訴及假執行之聲請均駁回。被告癸○○則以：
    辛○○之訃文中未載渠姓名，辛○○未曾扶養過被告，被告
    沒有分得財產等語，資為抗辯，並聲明：原告之訴及假執行
    之聲請均駁回。
四、兩造不爭執事實：庚○及辛○○係夫妻關係，分別為原告戊○○、被告己○○、丁○○、丙○○之父母；辛○○為被告
    癸○○之母親。而庚○已於88年1月13日死亡，辛○○亦於
    96年2月17日因罹淋巴腺癌而死亡等事實，業據原告提出被
    告等之戶籍謄本附卷可稽，自堪信為真實。
五、得心證之理由：本件原告主張自80年12月份起至庚○及辛○○死亡前均由原告獨自負擔扶養費用，被告亦應負擔上開時
    期之扶養費用，請求給付原告代墊之扶養費用等語，為被告
    所否認，並以上開情詞置辯。茲本件扶養費用首應審究之前
    提為：庚○及辛○○於上開期間是否有不能維持生活情事而
    為受扶養權利之人？經查：
（一）按受扶養權利者，以「不能維持生活」而「無謀生能力」
      者為限，民法第1117條第1項定有明文。雖同條第2項復規
      定，前項「無謀生能力」之限制，於直系血親尊親屬，不
      適用之。然卻不得因而謂「不能維持生活」之限制，不在
      適用之列（最高法院86年度台上字第3415號判決參照）。
      又所謂「不能維持生活」，係指無財產足以維持生活而言
      。易言之，如以自己財產維持生活者，自無受扶養之權利
      （同院62年度第2次民庭庭推總會決議 (四)、72年度台上
      字第4792號、79 年度台上字第1678號、80年度台上字第
      2124號、81年度台上字504號判決意旨參照）。
（二）本件原告雖主張庚○與辛○○生前係長期與原告同住，且
      皆設籍於原告之住所，由原告及其配偶照顧生活，自80年
      11 月 起，庚○已高齡78歲，辛○○亦已71歲，其時該2
      人均無工作能力，且有證人邱麗娟即原告之侄女證述：庚○於71、72年間曾開刀，身體不好即未再賣金魚，因為要
      用拐杖，走路要扶助器。最後一次開刀，有尿失禁等語（
      見本院96年11月18日言詞辯論筆錄）。然觀卷附辛○○於
      95年10月2 日所撰寫「辛○○留白」之內容，辛○○自承
      與原告於68年合資購買福興街房子，原告於十多年前已將
      該房子出售，得款380 萬元，純得350 萬元，辛○○要求
      一半現金，原告認現金放在辛○○那別人會取走，因此給
      辛○○現金20萬，其餘150 萬辛○○同意放在原告處，並
      告知原告伊要吃飯，由上開款項中扣除，生病期間治療也
      是自己出錢等語（見本院卷頁），上開留白書雖為影本，
      而依證人王建智律師即被告訴訟代理人證述：辛○○所撰
      寫之留白書係被告與辛○○於95年10月3 日至伊律師事務
      所處，辛○○當場向伊表明內容為其所撰寫，蓋手印及簽
      名亦為其本人所為，因此伊有在影本右下角註記95年10月
      3 日來所等語（見本院97年1 月24日言詞辯論筆錄），足
      證該留白書形式上之真實性。職是，依該留白書內容所述
      ，十多年前即原告主張負擔庚○及辛○○扶養義務之時期
      起，原告已將其與辛○○合資購買之福興街房地出售，辛○○並將150 萬元置放原告處，供辛○○生活所需之花費
      ，益證自原告主張負擔扶養義務時起迄辛○○死亡時止，
      辛○○確有財產足資維持自己之生活。另再依本院所函調
      辛○○於稻江商業銀行景美分行、台北市第九信用合作社
      、台灣郵政股份有限公司所開設之存款帳戶自80年12月份
      起至96年1 月份止之帳戶存、取紀錄明細表及定期存款之
      明細表觀之，辛○○之帳戶於上開期間亦有繼續定期提領
      款之紀錄，顯見辛○○確有利用其存款支付其生活費用之
      事實。是原告所述辛○○均未使用存款，始得累積本金及
      利息近百萬元云，殊非可採。
（三）另庚○雖未在金融機構開設相關存款帳戶，惟依證人壬○○、甲○○即被告之姊夫、妹婿均證述：庚○在83年手術
      前有擔金魚在市場賣，庚○說不用寄錢給他，自己有經濟
      來源等語（見本院96年10月15日言詞辯論筆錄）。足認庚○於83年手術前仍有在工作，尚有經濟來源，得以維持其
      生活。再者，就庚○手術過後無法工作至至死亡前，依「
      夫對於妻之原有財產，有使用、收益之權。」、「家庭生
      活費用，夫無支付能力時，由妻就其財產之全部負擔之。
      」修正前民法第1019條本文、第1026條之規定，庚○與辛○○既為夫妻，庚○雖無任何存款，依上開規定，家庭生
      活費用在庚○無支付能力時，由辛○○就其財產之全部分
      擔，則辛○○留白書所述出售上開福星街房屋，置於原告
      處之現金，庚○自得予以使用。再者，庚○與辛○○於上
      開時期既已分別均七十幾歲之高齡，生活花費已不高，則
      辛○○之上開財產應足供維持該2 人家庭生活所需費用。
（四）綜上所述，依民法第1117條之規定，受扶養權利者為直系
      尊親屬時，以直系尊親屬「不能維持生活」為限，始得請
      求扶養，而庚○及辛○○於原告主張應負擔扶養費用期間
      既有財產足以維持生活，自無受扶養之權利。從而，原告
      依無因管理、不當得利返還請求權，請求被告給付代墊扶
      養費用，即無所據。
六、本件事證業臻明確，兩造其餘主張、陳述及所提證據，核與
    判決結果不生影響，爰不另論述，併此敘明。
七、原告受敗訴判決，其假執行之聲請即失所依據，應併予駁回
    。
八、據上論結：原告之訴無理由，依民事訴訟法第78條，判決如
    主文。
中    華    民    國    97    年    3     月    6     日
                      家事法庭  法  官  李莉苓
以上正本係照原本作成
如對本判決上訴，須於判決送達後20日內向本院提出上訴狀
中    華    民    國    97    年    3     月    6     日
                                書記官  廖素芳


司法院資訊處製作；財團法人民間司法改革基金會備份。
